【裁判字號】    93,自,90
【裁判日期】    950427
【裁判案由】    妨害自由等
【裁判全文】
臺灣臺南地方法院刑事判決                93年度自字第90號
自  訴  人  甲○○
自  訴  人  丁○○
前列二人共同
自訴代理人  楊丕銘律師
被      告  丙○○
選任辯護人  蘇正信律師
選任辯護人  蔡進欽律師
選任辯護人  蔡弘琳律師
上列被告因妨害自由等案件，經自訴人提起自訴，本院判決如下
：
    主  文
丙○○無罪。
    理  由
一、自訴意旨略稱：
  (一)甲○○原有下列不動產：門牌台南市○區○○路二段245號
    建物－－門牌245號建物係包含業巳保存登記之第一層、第
    二層、地下層、騎樓暨在上開保存登記之建物上增建之夾層
    建物，而不含丁○○所有在二四五號建物後側增建之鋼板石
    棉瓦造兩層建物、亦不含663之107地號土地上之空置鐵皮屋
    ；該門牌245號建物係出租予乙○○而租期於93年9月14日屆
    滿（嗣執行處以執行命令於93年4月28日將該租賃予以排除
    確定）。門牌台南市○區○○路二段245號之1建物－－該門
    牌係地下室，無償借予大樓全體住戶停車使用已達17年以上
    。門牌台南市○區○○路二段245號之2建物－－該門牌亦係
    地下室，亦無償借予大樓全體住戶停車使用17年以上。台南
    市○區○○○段663之106地號土地－－該土地即為前開甲○○所有之建物之基地。台南市○區○○○段663之107地號土
    地－－該土地為法定空地，供做走道，其上另有非甲○○所
    有之空置鐵皮屋。台南市○區○○○段663之130地號土地－
    －該土地係供做巷道（走道）使用。上開甲○○所有之不動
    產嗣遭債權人聲請  鈞院執行處西股以93年度執字第198號
    案引用前案89年度執字第26022號案強制執行拍賣。
  (二)惟前開大同路二段245號建物後側增建之鋼板石棉瓦造兩層
    建物（如附圖所示編號F1、F2兩部分），乃屬丁○○原始建
    築致為丁○○所有者，此不在上開強制執行之拍賣範圍內（
    當然亦不在點交範圍內），丁○○並已聲明不同意於拍定後
    提供水電管路（明管）予前開大同路二段245號建物、且丁○○並將封閉其與前開大同路二段245號建物間相通之中間
    門。
  (三)丙○○於93年12月1日拍定上開甲○○之不動產（但不含不
    動產內之動產如冰箱等），而上開拍賣之點交情形為：點交
    者為：門牌台南市○區○○路二段245號之建物，拍定後按
    現況點交。不點交者為：245號建物後側增建之鋼板石棉瓦
    造兩層建物。663之107地號土地上之空置鐵皮屋。門牌台南
    市○區○○路二段245之1號建物（係地下室）、245之2號建
    物（係地下室）。663之107地號土地、663之130地號土地。
  (四)執行處於93年12月8日始發文命甲○○於30日內將門牌台南
    市○區○○路二段二四五號之建物（如前所述，不含其內之
    動產，暨不含前述不點交部分）自行點交予丙○○，逾期不
    履行，即予強制執行。詎丙○○竟早於93年12月7日即以強
    制方法自行破壞不在點交範圍內之門牌台南市○區○○路二
    段245之1號地下室之門鎖並另換新鎖使甲○○行無點交義務
    之事，就此則丙○○自巳構成刑法第354條之毀損罪及刑法
    第304條之強制罪。
  (五)嗣丁○○於93年12月9日上午，委託蔡信宗購買新鎖加裝於
    丁○○所有之建物門上以防權利受到侵害。詎丙○○竟於93
    年12月9日22時左右又前往欲強制更換點交期限尚未屆至之
    門牌台南市○區○○路二段245號建物之門鎖，但因承租人
    乙○○不予同意，致丙○○乃俟乙○○當晚24時結束營業時
    未經甲○○同意即以強制方法破壞原有門鎖並更換新鎖而不
    但使甲○○行點交期限尚未屆至之義務、更妨害甲○○存放
    於上開建物內倉庫處尚未搬遷之動產所有權之行使（甲○○
    於上開建物內尚有價值新台幣33504元之西屋環保冰箱5台，
    ），就此則丙○○自又構成刑法第354條之毀損罪及刑法第3
    04條之強制罪。其後，執行處於94年3月15日會同丙○○、
    甲○○齊至門牌台南市○區○○路二段245號建物現場履勘
    ，甲○○因之始得於245號建物門鎖遭丙○○不法更換後初
    次進入該建物檢視原先存放於其內之動產狀況而始赫然發現
    原先存放其內之西屋環保單門冰箱五台業已不翼而飛，甲○○就此並當場向執行處異議而要求記明筆錄，足見丙○○於
    強制取得甲○○所有之5台西屋環保單門冰箱之占有後復另
    行起意基於為自己不法所有之意圖而竊取該動產，是丙○○
    之上開行為應另構成刑法第320條第1項之竊盜罪。
  (六)嗣丁○○於翌日即93年12月10日再委蔡信宗前往察看，竟發
    現丁○○前一日所加裝之新鎖巳遭丙○○撬開並自裏面反鎖
    。由於丁○○所有之建物不在丙○○拍定之範圍內，丙○○
    竟意圖為自己不法之利益而乘丁○○不知之際以強制方法將
    丁○○之上開建物予以竊佔據為己有，是丙○○此部分所為
    自已構成刑法第304條之強制罪、刑法第320條第2項之竊佔
    罪云云。
二、按犯罪事實，應依證據認定之，無證據不得認定其犯罪事實
    ；又不能證明被告犯罪者，應諭知無罪之判決，刑事訴訟法
    第154條第2項、第301條第1項分別定有明文。次按事實之認
    定，應憑證據，如未能發現相當證據，或證據不足以證明，
    自不能以推測或擬制之方法，為裁判基礎；認定不利於被告
    之事實，須依積極證據，苟積極證據不足為不利於被告之事
    實認定時，即應為有利於被告之認定，更不必有何有利之證
    據；又認定犯罪事實所憑之證據，雖不以直接證據為限，間
    接證據亦包括在內；然而無論直接或間接證據，其為訴訟上
    之證明，須於通常一般之人均不致有所懷疑，而得確信其為
    真實之程度者，始得據為有罪之認定。最高法院40年台上字
    第86號、30年上字第816號、76年台上字第4986號分別著有
    判例可資參照。
三、本件自訴意旨認被告丙○○涉犯前揭罪嫌，無非係以：本院
    93年度執字第198號強制執行事件，被告拍賣購得自訴人甲○○之不動產後，本院執行處於93年12月8日始發文命甲○○於30日內將門牌台南市○區○○路二段二四五號之建物自
    行點交予丙○○，被告竟早於93年12月7日即以強制方法自
    行破壞不在點交範圍內之門牌台南市○區○○路二段245 之
    1號地下室之門鎖並另換新鎖。又同年12月9日晚上24時許，
    未經甲○○同意即以強制方法破壞原同路二段245號建物之
    門鎖並更換新鎖。另丁○○於93年12月9日上午，委託蔡信
    宗購買新鎖加裝於其增建建物鐵門上，於翌日即遭被告破壞
    。證人乙○○已證明點交期限未到被告即已要求點交該屋，
    並提出盛發五金行收據影本1紙及統一發票1紙作為證據。
四、訊據被告丙○○固坦承伊就系爭245號房屋遙控門鎖、245號
    後面增建建物鐵門上之門鎖及245之1號地下室之門鎖更換新
    鎖，惟堅決否認有何犯行，辯稱：伊自法院拍賣取得245、
    245-1、245-2號建物及所在基地，以及245-1號後面的鐵皮
    屋，證人乙○○於93年12月10日將系爭房屋點交給伊後，伊
    才本於所有權人地位換鎖，而乙○○交給伊，伊租給乙○○
    ，他原先如何使用，就如何使用，伊也沒有占有使用。另自
    訴人甲○○稱有放5台冰箱，乃其片面之詞，不足採信等語
    。經查：
  (一)按拍賣之不動產，買受人自領得執行法院所發給權利移轉證
    書之日起，取得該不動產所有權，強制執行法第98條第1項
    定有明文。本件被告由拍賣而取得門牌台南市○區○○路二
    段245號建物（係包含業巳保存登記之第一層、第二層、地
    下層、騎樓暨在上開保存登記之建物上增建之夾層建物）及
    地下室之同段24 5號之1、245號之2建物；土地部分則是台
    南市○區○○○段663之107、之106、之130地號土地乙節，
    有本院民事執行處拍賣筆錄、93年12月6日不動產權利移轉
    證書、臺南市東南地政事務所之建物、土地登記謄本存卷可
    考，業經本院調取本院民事執行處93年度執字第198號執行
    卷宗查核無誤，依首開強制執行法第98條第1項規定，自93
    年12月6日起被告為上開不動產之所有權人當屬無誤。
  (二)又按債務人應交出之不動產，現為債務人占有，或於查封後
    為第三人占有者，執行法院應解除其占有，點交於買受人或
    承受人；如有拒絕交出或其他情事時，得請警察協助。第三
    人對其在查封前無權占有不爭執或其占有為前條第2項但書
    之情形者，前項規定亦適用之。強制執行法第99條第1、2項
    復定有明文。故買受人取得法院核發權利移轉證書後，債務
    人或占有拍定物之第三人即有交付拍定物與買受人之義務，
    如債務人或第三人不為交付者，買受人即可依此規定向執行
    法院聲請點交拍定物。本院民事執行處於93年12月6日以執
    行命令通知債務人應自該命令送達之日起30日內，自行將不
    動產點交與買受人（見同上開民事執行卷宗一），該30日乃
    最後自行點交之期限，非謂債務人之點交義務乃自該期限屆
    滿後始發生。系爭甲○○所有之不動產自88年8月20日起至
    96年8月20日止，出租與承租人乙○○，有房屋租賃契約可
    憑（見同上開民事執行卷宗二），該拍定物乃由承租人乙○○占有使用中，其租賃關係業經執行法院於93年4月28日以
    執行命令除去，依上揭強制執行法第99條第2項規定承租人
    即不得再以租賃關係對抗買受人，所以承租人乙○○亦有點
    交之義務。而乙○○業於93年12月10日，以承租人身份將占
    有之拍定物點交與買受人（即被告），有點交切結可稽（見
    本院卷142頁），且承租人乙○○復到庭證稱「（自訴代理
    人問：當時，丙○○告訴你他標到該屋，可是你的租約不是
    與他簽立的，為何要移交給他？）因為自訴人甲○○在93年
    12月初有告訴我，房子讓人家標走了，到了12月9日或是10
    日時，丙○○拿法院的文件出示給我，並告訴我他標到了，
    要我點交給他。」等語（見本院卷213頁），足徵系爭建物
    確為承租人乙○○點交與被告無訛。被告由占有人（承租人
    ）乙○○處完成對拍定物點交程序並無不合，同時因占有人
    之點交，債務人甲○○亦視同已完成點交程序，買受人自不
    得再依上揭法文規定向執行法院聲請命債務人點交拍定物。
    另承租人乙○○之租賃關係雖經執行法院以執行命令除去，
    但執行法院之執行命令並無否定承租人與出租人間租賃關係
    之實質效力，只是依民法第86 6條規定，除去承租人對抗抵
    押債權人聲請法院拍賣抵押物之權利，所以若標的物未拍賣
    出去，承租人與出租人間之租賃關係仍存續，出租人仍得依
    原租賃關係向承租人收取租金。因此執行法院雖命債務人（
    甲○○）30日內自動點交拍賣物與買受人（被告丙○○），
    但債務人（甲○○）並無權先向承租人乙○○收回房屋之權
    利，以便30日後點交與買受人，因其兩者間之租賃關係仍存
    在。同時，債務人亦無權利阻止承租人履行點交義務，蓋承
    租人之占有乃為自己而占有，非為債務人而占有，所以強制
    執行法第99條第2項始另行規定占有人（承租人、地上權人
    等）有點交義務。故被告自承租人乙○○處完成點交程序，
    當不構成使自訴人甲○○提前點交而行無義務之情事。
  (三)有關自訴人丁○○所有之245號建物後側增建之鋼板石棉瓦
    造兩層建物，固不在本院93年度執字第198號執行事件拍賣
    範圍內，而不應點交與買受人。惟查，依前開執行事件之拍
    賣公告附表備註欄八雖記載「第三人丁○○陳報編號三建物
    與相鄰建物（第三人所有）相通，水電管線相通，第三人已
    聲明不同意拍定後再提供水電管路，並將封閉兩建物中間門
    ，應買人應自行注意。」等文字；但同附表備註欄五則記載
    「拍賣之建物，其中有增建部份，含未辦保存登記之建物，
    拍定後就該增建部份，可否辦理第一次建物登記，由拍定人
    自行向地政機關洽辦，與本院權責無關。」等文字。可知本
    件拍賣標的物牽連兩部份之增建物，一是債務人甲○○所有
    建物之增建物，一是丁○○之增建物，且該建物間均相通。
    同時本院至現場履勘發現，該拍賣物之環境乃一前高後低之
    地形，系爭245號建物之地下室是直接與丁○○所有之增建
    鋼板石棉瓦建物一樓相連通，如附圖編號B、E、F部分均有
    通道相通，無可隔開兩者之門扇，丁○○之增建物一樓可區
    分為F、F1、F2三部分，如附圖編號F1為一木板作成之隔間
    ，有木門可與F2相通，但未上鎖，而F2有樓梯可上增建物二
    樓，245號建物大門臨臺南市○○路○段，丁○○之增建物
    在F1部分有大的鐵捲門；F2部分有小鐵門，均臨臺南市○區
    ○○○街14巷，有本院94年10月31日勘驗筆錄可參。該245
    號建物地下室與增建部分位置錯綜複雜，故要在245號建物
    地下室區分何處屬丁○○增建部分相當不容易。因此，94年
    4月22日，本院民事執行處書記官會同兩造當事人至現場履
    勘時，亦誤認丁○○之增建物部分為該件拍賣範圍內，待丁○○聲明異議後，執行法院始於94年5月2日發函通知買受人
    （被告），該部分增建物不在點交範圍內，嗣買受人（被告
    ）異議，執行法院於94年5月15日，以裁定駁回買受人異議
    ，此紛爭始告一段落，凡上所述，有該執行卷所附勘驗筆錄
    、通知函及裁定可考，益徵區分該增建部分之不易。況證人
    乙○○結證稱「編號Ｂ的部分是我所租的245號店面，『後
    面增建一、二樓部分』是編號Ｆ、Ｆ１的部分。（審判長問
    ：所指稱的Ｆ１是否一間鐵厝，後面一個鐵門？）是的。（
    審判長問編號Ｆ２部分，有無包括在契約內？）有在契約書
    內。．．．（審判長問：你使用的部分是何處？）我只用到
    編號Ｆ１，沒有使用到編號Ｆ２。（審判長問：Ｆ１在你使
    用過程中，Ｆ２有無何人在使用？）沒有他人使用，Ｆ１與
    Ｆ２之間的木門也並沒有上鎖，我可以自由進出，但是我沒
    有去使用。」、又證稱「（審判長問：當時是否經你同意而
    點交？）是的。（審判長問：鐵皮屋部分你點交何部分給丙○○？）我點交Ｆ１部分，因為我只有使用到Ｆ１部分。（
    審判長問：你有無特別向丙○○交代說：『Ｆ２部分我沒有
    租用，不在點交範圍』等語？）沒有。」等語（見本院卷第
    215-217頁）。本件拍定物與丁○○之增建物部分既相通，
    且區分不易，又同時為承租人乙○○使用中，承租人乙○○
    點交給被告時又未告知該增建部分（F、F1、F2）非屬245號
    建物之一部分，所以買受人誤認丁○○之增建物部分為該件
    拍賣範圍內，接受承租人之點交，顯非屬故意使丁○○行點
    交增建物之無義務之事。同時被告受領點交後，仍續租與證
    人乙○○，而乙○○也是仍按原使用範圍繼續使用，則被告
    顯無竊佔自訴人丁○○增建建物之行為。
  (四)如前所述，被告自93年12月6日領得執行法院所發給權利移
    轉證書之日起，取得系爭245號建物所有權。而建物之門扇
    乃屬建物之一部分，當然隨同建物點交，因此，被告於同年
    12月10日受領承租人乙○○點交該拍定物後，更換245號建
    物之大門遙控門鎖（鐵捲門），乃本於所有權人之權利所為
    ，並無毀壞他人門鎖之問題。又系爭245-1、245-2地下室建
    物固因供該棟大樓住戶停車使用而不點交，惟被告已取得所
    有權則屬無疑，故通往系爭245-1的鐵門自亦歸被告取得，
    自訴人在該鐵門上所裝之門鎖乃屬系爭245-1建物之從物，
    依從物附隨主物之原則，當然亦歸主物（建物）所有權人取
    得，同理，被告本於所有權人之權利予以更換，並無違法之
    處。至於丁○○增建物之F2部分之鐵門上門鎖雖也是被告所
    更換者，業經被告供承在卷，然被告接受點交時既不知該部
    分非屬拍定物範圍，則其更換該門鎖，殊難認其主觀上有毀
    損之故意。
  (五)末查，自訴人所指稱被告竊取冰箱5台乙節，自訴人固提出
    統一發票乙紙（見本院卷第122頁）證明其曾購買冰箱5台，
    惟自訴人並未提出證據證明該5台冰箱乃置放245號建物中。
    蓋證人乙○○證稱「（審判長問：你使用此鐵皮屋時，甲○○有無此屋內留下其自己使用的範圍？）沒有，都是我在使
    用。（審判長問：甲○○有沒有留下其物品於你使用的範圍
    內？）沒有。（審判長問：有沒有看到五個美國製造式樣的
    大冰箱？）沒有。」等語（見本院卷第217頁）；又證稱「
    （受命法官問：你所承租的房屋94年12月10日點交給丙○○
    ，點交之後，有無看過丙○○去搬過任何冰箱？）我沒有看
    過，但是如果他是從後面出入，我就不知道，我都是在下午
    四點才開店，如果他是在下午四點之前，從後面進出，我就
    不知道了。」等語（見本院卷第220頁），足見並無任何證
    據可資證明被告有竊取自訴人所購買之5台冰箱。
  (六)綜上所述，被告點交系爭245號建物部分並無何違誤之處，
    其更換該建物門鎖亦是有權為之。而丁○○增建部分則因區
    分不易，且是承租人所點交與被告者，所以其接受點交、更
    換該部分門鎖，並無主觀上之犯罪故意存在，且刑法第304
    條之強制罪、第320條第2項之竊佔罪及354條之毀損罪均無
    處罰過失犯之規定，至於刑法第320條第1項之竊盜犯行，則
    無何證據可資佐證。因此，自難對被告以刑法第304條、第3
    20條第1、2項及354條之罪相繩。
五、本件自訴意旨所舉證據既均不足認定被告有上開犯行，或其
    行為為刑法所不處罰者，此外，復查無其他積極證據足資證
    明被告確有上開自訴人所指之犯行，揆諸首開說明，犯罪尚
    屬不能證明或其行為應不罰者，自應為無罪之諭知。
六、據上論斷，應依刑事訴訟法第301條第1項，判決如主文。
中    華    民    國    95    年    4     月    27    日
                  刑事第七庭    審判長法  官   林英志
                                      法  官   林勝利
                                      法  官   彭喜有
以上正本證明與原本無異。
如不服本判決應於送達後10日內向本院提出上訴狀。
                                      書記官   黃傳鈞
中    華    民    國    95    年    5     月    1     日


司法院資訊處製作；財團法人民間司法改革基金會備份。
